臺灣高等法院刑事判決
110年度交上易字第175號
上  訴  人  臺灣桃園地方檢察署檢察官 
被      告  吳漢倫

上列上訴人因被告過失傷害案件，不服臺灣桃園地方法院109年
度交簡上字第94號，中華民國110年3月31日第一審判決（起訴案
號：臺灣桃園地方檢察署108年度偵字第15775號），提起上訴，
本院判決如下：
    主  文
上訴駁回。
    理  由
一、聲請簡易判決處刑意旨略以：被告吳漢倫(下稱被告)於民國
    107年12月20日14時44分許，駕駛車牌號碼0000-00號自用小
    客貨車，沿桃園市桃園區金門二街由昆明路往延平路方向行
    駛，行經該路段與樹林九街之交岔路口時，本應注意車前狀
    況，隨時採取必要安全措施，並應注意行經表示警告之閃光
    黃燈號誌交岔路口時，車輛應減速接近，注意安全，小心通
    過，而依當時天候晴、日間自然光線、路面無缺陷、無障礙
    物及視距良好等情，並無不能注意之情事，竟疏未注意貿然
    直行，左側適有告訴人林淑萍（下稱告訴人，另經臺灣桃園
    地方檢察署檢察官為不起訴處分）騎乘車牌號碼000-0000號
    普通重型機車沿樹林九街由大豐路往昆明路方向駛至，因而
    閃避不及，兩車發生碰撞，告訴人人車倒地，致受有臉部外
    傷、雙腳擦傷、左肘部擦傷及右膝撕裂傷合併挫傷等傷害，
    因認被告涉犯修正前刑法第284條第1項前段之過失傷害罪嫌
    。
二、按犯罪事實應依證據認定之，無證據不得認定犯罪事實；不
    能證明被告犯罪者，應諭知無罪之判決，刑事訴訟法第154
    條第2項、第301條第1項定有明文。所謂認定犯罪事實之證
    據，係指足以認定被告確有犯罪行為之積極證據而言，苟未
    能發現相當證據，或證據不足為不利於被告事實之認定時，
    即應為有利於被告之認定，更不必有何有利之證據，亦不能
    以推測或擬制之方法，以為裁判基礎（最高法院105年度台
    上字第1874號、109年度台上字第3019號、106年度台上字第
    2482號、109年度台上字第2842號等判決參照）。又認定犯
    罪事實所憑之證據，雖不以直接證據為限，間接證據亦包括
    在內，然而無論直接或間接證據，其為訴訟上之證明，須於
    通常一般之人均不致有所懷疑，而得確信其為真實之程度者
    ，始得據為有罪之認定，倘其證明尚未達到此一程度，而有
    合理之懷疑存在時，事實審法院在心證上無從為有罪之確信
    ，自應為無罪之判決（最高法院76年度台上字第4986號判決
    參照）。再刑法上之過失犯，以行為人對於結果之發生應注
    意並能注意而不注意為成立要件。而過失責任之有無，端視
    行為人是否違反注意義務，結果之發生能否預見，行為人倘
    盡最大程度之注意義務，結果發生是否即得避免，以為判斷
    。行為人若無注意義務，固毋庸論，倘結果之發生，非行為
    人所得預見，或行為人縱盡最大努力，結果仍不免發生，即
    不得非難於行為人，此乃刑法採行意思責任主義及規範責任
    理論之當然結論。　　
三、檢察官認被告涉犯上開過失傷害罪嫌，無非以被告之供述、
    證人即告訴人於警詢時及偵查中之證述、秦得水家庭醫學科
    診所診斷證明書、道路交通事故調查表㈠、㈡、道路交通事故
    現場圖、現場照片、被告車輛行車紀錄器錄影光碟暨錄影畫
    面翻拍照片、桃園市政府車輛行車事故鑑定會鑑定報告及桃
    園市車輛行車事故鑑定覆議委員會鑑定覆議意見書等為其主
    要論據。
四、訊據被告堅詞否認有何過失傷害之犯行，辯稱：案發時我車
    速僅有時速2、30公里，到案發路口時，我有查看路口左右
    來車，但當時告訴人的機車根本還沒出現在視線中，從後來
    告訴人出現到車禍發生，過程不到1秒鐘，我根本沒有閃避
    的可能，是告訴人車速太快，才會導致本次事故的發生等語
    。經查：
(一)被告於107年12月20日14時44分許駕駛車牌號碼0000-00號自
    用小客貨車，沿桃園市桃園區金門二街由昆明路往延平路方
    向行駛時，於金門二街與樹林九街之路口，與騎乘車牌號碼
    000-0000號普通重型機車之告訴人發生本次事故，致告訴人
    受有臉部外傷、雙腳擦傷、左肘部擦傷及右膝撕裂傷合併挫
    傷等傷害一節，業經被告之自陳在卷（108年度偵字第15775
    號偵查卷，下稱偵卷，第3頁反面至4頁），且與告訴人於警
    詢時及偵查中之證述相符（偵卷第11頁反面、第35頁反面）
    ，另有秦得水家庭醫學科診所診斷證明書、道路交通事故調
    查表㈠㈡、道路交通事故現場圖、現場照片、被告車輛行車紀
    錄器錄影光碟暨錄影畫面翻拍照片等在卷可參（偵卷第16、
    18至23頁反面、第40至50頁），此部分事實應堪認定。是本
    案應審酌者，乃被告對事故之發生是否存有過失。
(二)經查：
 1、按刑法之過失犯，以行為人對於結果之發生，應注意並能注
    意為成立要件，苟行為人縱加注意，仍不能防止其結果之發
    生，即非其所能注意，自難以過失論。申言之，過失責任之
    有無，端視行為人是否違反注意義務，對於結果之發生能否
    預見，行為人倘盡最大程度之注意義務，結果發生是否即得
    避免，以為判斷。行為人若無注意義務之違反，固毋庸論，
    倘結果之發生，並非行為人所得預見，或行為人縱盡最大努
    力，結果仍不免發生，即不得非難於行為人。
 2、再按汽車行駛至交岔路口，行車速度除應遵照該路口所在路
    段之速限管制規定（道路交通安全規則第93條）外，亦應遵
    守交通號誌燈號之指示行進（道路交通安全規則第102條）
    ，交岔路口號誌採閃光運轉時，各燈號顯示之意義如左（道
    路交通標誌標線號誌設置規則第211條）：閃光黃燈表示「
    警告」，車輛應減速接近，注意安全，小心通過。閃光紅燈
    表示「停車再開」，車輛應減速接近，先停止於交岔路口前
    ，讓幹道車優先通行後認為安全時，方得續行，道路交通安
    全規則第93條、交通部81年4月20日交路字第012217號函參
    照。
 3、依本院及原審勘驗被告提出之行車記錄器畫面結果所示(勘
    驗結果詳如本院及原審勘驗筆錄，原審109年度交簡上字第9
    4號卷第110至112頁，本院卷第48、54至60頁)：
　⑴被告行進之道路上交岔路口處為閃光黃燈，告訴人行進之道
    路上交岔路口處則為閃光紅燈。
　⑵被告於尚未進入事故地點之交岔路口前之2018/12/20，14:44
    :20，車輛有因減速而略為停頓；足稽被告駕車行經系爭交
    岔路口之前，確實已有減速通過之行為。
　⑶被告駕駛車輛於2018/12/20，14:44:21~22進入系爭交岔路口
    之際，告訴人騎乘之機車尚未出現在系爭交岔路口處；可徵
    被告所駕駛車輛係先行進入系爭交岔路口。
　⑷被告駕駛車輛於2018/12/20，14：44：23即將通過案發路口
    ，告訴人騎乘機車始出現在畫面左側，未有任何減速，此時
    由被告車內之監視器畫面所示，被告有將頭轉向左方即告訴
    人之來車方向，確認是否有無來車，旋即於14:44:23秒(即1
    秒不到之時間)之車外監視器畫面鏡頭可知，在隨後不到1秒
    的時間內，兩車即發生碰撞，告訴人因此彈飛至路邊人行道
    上等情；堪認告訴人於行經閃光紅燈之交岔路口前，不僅未
    有減速之反應，甚至未依規定停車再開，佐以告訴人於1秒
    不到之時間出現在畫面左側(44:23)，旋即於1秒不到之時間
    行駛至被告駕駛之車輛車頭前方發生撞擊結果(44:23)，事
    件發生之旋速，已超乎常人之反應能力，實難期待被告得於
    1秒不到之時間內，目擊告訴人出現在左側，並立即做出合
    理反應以避免在不到1秒時間內之兩車撞擊結果。
 4、按駕駛人依規定遵守交通規則行車時，得信賴其他用路人亦
    能遵守交通規則，故關於他人違規行為所導致之危險，僅就
    可預見，且有充足時間可採取適當之措施以避免結果之發生
    時，負其責任，對於他人突發不可知之違規行為並無防止之
    義務。查本案被告自承肇事前騎車時速約20至30公里，依前
    開勘驗結果所示，被告於行經路口前已有減速慢行通過路口
    ，相對於告訴人騎乘機車進入交岔路口前，被告已先行進入
    交岔路口且已充分注意車輛前方狀況，堪認被告當時係遵守
    交通規則行車。揆諸前開說明，被告自得信賴其左側之其他
    車輛駕駛人於目擊其先行進入交岔路口時，應能遵守規則「
    停車再開」。是就告訴人於14:44:23出現在系爭交岔路口，
    旋於同秒之際即出現在被告車輛車頭之突發舉動，自難苛求
    被告應予預先防範，亦不得據以令負過失責任。
 5、綜上，被告駕駛車輛行駛於道路上，自可信賴告訴人亦能遵
    守交通規則，同時為必要之注意，對於告訴人行經閃紅燈之
    路口卻未依照燈號停車再開之舉，被告客觀上縱盡最大程度
    之注意，因反應時間不足，仍無法避免結果發生，自難苛求
    被告迴避此結果。此一碰撞結果既屬無從迴避，即非屬被告
    所能預見及注意，自難謂被告有應注意且能注意卻未注意車
    前狀況之疏失。至桃園市政府車輛行車事故鑑定委員會鑑定
    意見書及交通部公路總局車輛行車事故鑑定覆議意見雖均認
    ，被告有未注意車前狀況之過失（原審109年度交簡上字第9
    4號卷第64、93頁）。然上開二份鑑定意見均忽略被告對於
    本案事故發生有無迴避可能，不僅對於告訴人從畫面中出現
    到發生碰撞過程不到一秒之情狀未置一詞，且對於依照被告
    時速當下反應時間為何均未有任何說明，顯見上開二份鑑定
    意見對於相關事證未盡全盤判斷及審酌，況鑑定意見本為法
    院認定事實之參考資料，自不得僅憑鑑定報告為論斷之唯一
    依據，本案被告、告訴人雙方注意義務違反之實質內涵已本
    於職權為勘驗後，認定判斷結果如上，上開鑑定意見書之結
    論誠難認有拘束法院之效力。本案被告行進系爭交岔路口之
    前，已有減速慢行之事實，被告車速已遠低於速限，本事故
    卻是在不到1秒間發生，意即被告縱使時速再低，亦無反應
    、迴避之可能，自難認被告另有因行經閃光黃燈之路口未減
    速慢行之過
    失。
(三)本案聲請簡易判決處刑意旨所舉證據，尚不足以達於通常一
    般之人均不致於有所懷疑、堪予確信已臻真實之程度，而尚
    有合理性之懷疑存在。此外，卷內復查無其他積極之證據，
    足認被告有聲請簡易判決處刑意旨所指之犯行，核屬不能證
    明被告犯罪，自應諭知其無罪之判決。
五、維持原判決之理由：
(一)原審同此認定，以被告犯罪不能證明，諭知被告無罪之判決
    ，核無不合。
(二)檢察官上訴意旨仍以駕駛者應集中視線於前方，縱有確認左
    右行向有無來車之舉，僅須將眼神看向左右側，或是將頭部
    稍加轉向左右方，然被告於車禍發生前有大幅度將頭轉向左
    側，顯非為確認左側是否有來車，且告訴人於2018/12/20，
    14：44：23即已出現在被告視野所及之處，若被告注意於車
    前狀況，是否毫無時間採取如將方向盤往右轉等迴避措施，
    已非無疑等節，惟查：
 1、駕駛習慣因人而異，並無放諸四海皆準之一致性，被告於車
    禍發生前確實有朝左側望向車外之舉動(偵卷第40頁)，證明
    被告對於車前狀況視角之掌握更加寬廣，並成為本案認定被
    告於案發前確實有向左側探視以證明其確有盡其注意車前狀
    況等駕駛義務之依據，本就不得基此強被告之所難，以被告
    朝左探視之舉措，擴大其視野，而認被告有何注意義務違反
    之情事。
 2、本案告訴人確實於2018/12/20，14：44：23即已出現在被告
    視野所及之處，且於同1秒之2018/12/20，14：44：23即發
    生兩車撞擊之事實，要求被告於1秒內得以及時反應，已是
    強人所難；佐以告訴人騎乘機車朝被告車頭駛去，縱被告朝
    右轉向，此舉難期得以迴避本案車禍之發生，誠以告訴人車
    速之快，若被告突然朝右車輛回旋之加速，是否有較被告於
    案發之際緊急煞車之反應，更得以降低本案車禍造成之損害
    ，並無的論。檢察官無視於告訴人未依交通規則於通過系爭
    交岔路口前停車，以禮讓先行進入系爭交岔路口之被告車輛
    通行，亦未減速慢行等違規行為，本案被告於客觀上縱盡最
    大程度之注意，因反應時間不足，仍無法避免結果發生，自
    難苛求被告迴避本案車禍事故發生之結果，其上訴之理由難
    謂可採。檢察官據此指摘原判決不當，為無理由，應予駁回
    。
據上論結，應依刑事訴訟法第368條，判決如主文。
本案經檢察官邱文中提起公訴，檢察官古御詩提起上訴，檢察官
鄭堤升到庭執行職務。
中　　華　　民　　國　 110　　年　　7 　　月　　30　　日
                  刑事第三庭    審判長法　官  張惠立
                                      法　官  廖怡貞
                                      法　官  劉兆菊
以上正本證明與原本無異。
不得上訴。
                                      書記官  吳芝嘉
中　　華　　民　　國　 110　　年　　7 　　月　　30　　日